臺灣花蓮地方法院刑事判決　　　　　　　　96年度訴字第66號
公　訴　人　臺灣花蓮地方法院檢察署檢察官
被　　　告　甲○○
　　　　　　　　　　（另案於臺灣花蓮監獄執行中）
上列被告因偽造有價證券等案件，經檢察官提起公訴（95年度偵
緝字第456號），本院判決如下：
    主  文
甲○○無罪。
    理  由
一、公訴意旨略以：被告甲○○於民國88年11月17日後之某日，
    明知不詳者所交付許智敏所有之空白支票1 紙（付款人為花
    蓮縣鳳榮地區農會信用部、帳號為448-9 號、票號為096891
    號）為來路不明之贓物，竟未加拒絕反而收受之。後於90年
    6月間某日，因其友人乙○○缺錢向其商請調借，2人即相約
    於花蓮縣花蓮市某地碰面，甲○○竟基於偽造有價證券之犯
    意，在上開空白支票上填載發票日為90年7月21 日、發票金
    額為新臺幣（下同）5 萬元等發票行為必要之記載事項而偽
    造該支票後，旋即交與不知情之乙○○，乙○○乃於90 年6
    月20 日持該支票向不知情之莊益宏票貼現金2萬元，嗣莊益
    宏持該支票至金融機構提示承兌，而該支票已於90 年7月13
    日經許智敏掛失止付而未獲兌現，始經警循線查獲上情，因
    認被告涉有刑法第349條第1項之收受贓物罪嫌，及同法第20
    1條第1項之偽造有價證券罪嫌云云。
二、按犯罪事實應依證據認定之，無證據不得認定犯罪事實；又
    不能證明被告犯罪者，應諭知無罪之判決，刑事訴訟法第15
    4條第2項、第301條第1項分別定有明文。再所謂認定犯罪事
    實之證據，係指足以認定被告確有犯罪行為之積極證據而言
    ，苟未能發現相當證據，或證據不足為不利於被告事實之認
    定時，即應為有利於被告之認定，更不必有何有利之證據，
    亦不能以推測或擬制之方法，以為裁判基礎（最高法院29年
    度上字第3105號、40年度臺上字第86號、56年度臺上字第80
    7號判例意旨參照）。
三、茲因檢察官及被告對於證人乙○○警詢筆錄證據能力之有無
    有所爭執，本院乃先予論述如下：按被告以外之人於審判外
    之言詞或書面陳述，除法律有規定者外，不得作為證據；被
    告以外之人於檢察事務官、司法警察官或司法警察調查中所
    為之陳述，與審判中不符時，其先前之陳述具有較可信之特
    別情況，且為證明犯罪事實存否所必要者，得為證據，刑事
    訴訟法第159條第1項、第159條之2分別定有明文。經核證人
    乙○○於警詢所述，與其於本院所證有部分情節不符（即關
    於向被告收取前開支票之原因），然未經檢察官舉證其於警
    詢所述有何較可信之特別情況，揆諸前揭法條所示，自應認
    證人乙○○於警詢中之證詞不具證據能力。
四、公訴人認被告涉有上開罪嫌，無非係以附表所示之證據為其
    所憑之論據，訊據被告堅決否認有何收受贓物及偽造有價證
    券之犯行，其辯稱：伊沒有拿該支票給乙○○等語。經查：
（一）上開支票1 紙原為許智敏所有之空白支票，惟由許智敏交
      由其父丙○○持用，該支票於88年11月17日在丙○○位於
      花蓮縣鳳林鎮○○○街121號住處遭竊，嗣於90年6月20 日
      由乙○○持已填妥前揭發票事項即發票日、發票金額，並
      已蓋上「許智敏」印文之該張支票，向莊益宏調借現金 2
      萬元，莊益宏屆期持往金融機構提示承兌，惟因許智敏已
      於90年7月13 日將該支票辦理掛失止付，而未獲兌現，且
      該支票上蓋印之「許智敏」印文，亦與該支票帳戶原留印
      鑑式樣不符之事實，業經證人許智敏於警詢及偵查中，證
      人丙○○、莊益宏於警詢時，證人乙○○於偵查中證述明
      確，並有遺失票據申報書、更生日報廣告收據影本、登報
      遺失票據啟事影本、上開支票帳戶原留印鑑章式樣、前揭
      支票、退票理由單、乙○○簽寫與莊益宏之切結書影本各
      乙份在卷可稽（即檢察官所舉如附表編號1至6號之證據）
      且為被告所不否認，此部分事實自堪先予認定，合先敘明
      。
（二）茲有疑問者，乃上開支票是否果為被告交由乙○○使用？
      經查證人乙○○於本院結證稱：伊曾持前開支票向莊益宏
      調借2萬元，利息1個月2000元，該支票是跟莊益宏調現的
      前1、2天晚上自被告處取得，何處取得已經不記得，因為
      伊當時缺錢，打電話問被告可否跟朋友借張票讓伊調現，
      被告說有，並且在當天晚上給伊這張支票，伊有當場看到
      被告在支票上填寫金額及發票日，金額的數目及日期都是
      伊要求被告填寫的，發票章則是本來就蓋好的，伊不記得
      有無問該支票是何來，也沒有人能證明被告拿該票給伊，
      伊之前沒有和被告借過票，伊和莊益宏調現後，在支票到
      期前籌不出2 萬元返還，因為不認識票主，不知道票主戶
      頭裡有無足夠的錢可以兌現，怕票主會信用不好，所以有
      請莊益宏先不要提示該票，但莊益宏說他已經拿去提示了
      ，伊就馬上寫切結書，證明該票是伊給他的，伊不希望人
      家以為那張票是莊益宏用不法的方法拿到的，（問：為何
      你在警詢時說：「甲○○拿這張支票兌換現金，所以我才
      把支票交給莊益宏」？）伊的意思是指票是被告給伊的，
      被告並沒有透過伊跟莊益宏調現，伊是單純跟被告借票，
      （問：為何不請被告背書？）因為伊常常拿票去調現，但
      都沒有請人或自己背書，（問：跟莊益宏調到的2 萬元有
      無分給被告？）沒有，（問：被告有無從中獲得好處？）
      沒有等語（見本院96年3月20 日審理筆錄）。是以證人乙○○雖證稱該支票是被告交付與其，然其警詢時稱被告交
      付支票之目的是要調現，於本院則證稱被告交付支票的目
      的，是單純要借票與其使用，兩者大相逕庭，若被告果有
      交付該支票與乙○○之事實，為何證人乙○○會前後所述
      不一？顯見證人乙○○所述之可信度已值存疑；再乙○○
      既自承不認識發票人許智敏，依一般人對於支票流通性之
      認知，發票人開立該支票後，本即具有承擔該支票債務之
      義務，不論支票輾轉經由多少後手，亦屬如此，故乙○○
      於支票到期日前，無法償還莊益宏2 萬元時，本不需擔心
      該支票是否能承兌之問題，然據乙○○所證上情，其發現
      支票到期日前無法如期清償莊益宏2 萬元時，即急忙要求
      莊益宏不要提示票據，甚且嗣後撰寫切結書與莊益宏，表
      明若因該支票引起刑事責任，一概由其負責等語，顯見乙○○將該支票交與莊益宏時，即知該支票是來源有問題的
      票據，則若乙○○果係自被告處取得此張有問題之支票，
      為何乙○○不要求被告在支票背面背書？又被告焉有可能
      將該有問題之支票交與乙○○後，未要求乙○○與其朋分
      向莊益宏調得之2 萬元現金？此皆與常理不符；況經本院
      諭請被告及證人乙○○當庭書寫該支票上所載「伍萬元正
      」、「50000」、「90」、「7」、「21」各10遍結果，被
      告之字跡並無造作、刻意隱瞞原本字跡形態之情，然經核
      對前開支票上字跡後，被告之字跡與支票上之字跡迥然不
      符，反而是證人乙○○所寫「元」、「50000」、「90」
      之特徵、形態，與前揭支票上之各該字跡較為相符，堪認
      證人乙○○所述與事實不符，不足採信。
（三）綜上所述，本件公訴人所舉證據不足以證明該支票乃乙○○自被告處取得，此外，本院復查無其他積極證據足資證
      明被告確有公訴人所指之犯行，自不能僅憑證人乙○○不
      可信之證詞，遽認被告犯有收受贓物罪及偽造有價證券罪
      ，本件不能證明被告犯罪，揆諸首揭法條及判例意旨，爰
      為被告無罪之判決。
據上論斷，應依刑事訴訟法第301條第1項之規定，判決如主文。
本案經檢察官王怡仁到庭執行職務。
中　　華　　民　　國　　96　　年　　4 　　月　　13　　日
                        臺灣花蓮地方法院刑事第三庭
                            審判長法  官  鄭 培 麗
                                  法  官  陳 世 博
                                  法  官  鄭 光 婷
上列正本證明與原本無異。
如對本判決不服，應於送達後10日內，向本院提出上訴狀（應抄
附繕本）告訴人或被害人如對於本判決不服者，應具備理由請求
檢察官上訴，其上訴期間之計算係以檢察官收受判決正本之日期
為準。
                                  書記官
中　　華　　民　　國　　96　　年　　4 　　月　　19　　日
附表：
┌──┬─────────────┬─────────────────┐
│編號│證據名稱                  │待證事實                          │
├──┼─────────────┼─────────────────┤
│ 1  │證人丙○○、許智敏於警詢、│上開支票遺失並掛失止付之事實      │
│    │偵查中所為之證述          │                                  │
├──┼─────────────┼─────────────────┤
│ 2  │證人莊益宏於警詢之證詞    │乙○○持前開支票向莊益宏票貼現金2 │
│    │                          │萬元之事實                        │
├──┼─────────────┼─────────────────┤
│ 3  │證人乙○○於偵查中之證詞  │被告簽發上開支票借與乙○○向莊益宏│
│    │                          │票貼現金之事實                    │
├──┼─────────────┼─────────────────┤
│ 4  │遺失票據申報書、更生日報廣│許智敏掛失止付上開支票之事實      │
│    │告收據、登報遺失票據啟事  │                                  │
├──┼─────────────┼─────────────────┤
│ 5  │前開支票、退票理由單各1份 │前開支票經莊益宏提示遭退票之事實  │
├──┼─────────────┼─────────────────┤
│ 6  │乙○○簽寫與莊益宏之切結書│乙○○持上開支票向莊益宏票貼現金2 │
│    │1份                       │萬元之事實                        │
├──┼─────────────┼─────────────────┤
│ 7  │乙○○指認被告口卡照片1份 │被告將上開支票借與乙○○使用之事實│
└──┴─────────────┴─────────────────┘
